【裁判字號】    97,上,195
【裁判日期】    971031
【裁判案由】    侵權行為損害賠償
【裁判全文】
臺灣高等法院臺中分院民事判決  97年度上字第195號
上  訴  人  甲○○
上  訴  人  乙○○
共      同
訴訟代理人  張堂歆律師
被上訴人    丙○○
上列當事人間請求侵權行為損害賠償事件，上訴人對於民國97年
4月22日臺灣苗栗地方法院96年度重訴字第75號第一審判決提起
上訴，本院於97年10月22日言詞辯論終結，判決如下：
    主  文
上訴駁回。
第二審訴訟費用，由上訴人甲○○負擔十分之七，餘由上訴人乙
○○負擔。
    事實及理由
一、上訴人起訴主張：(一)被上訴人於96年3月3日凌晨1時20分許
    ，駕駛車號0219－RZ號自小客車，沿國道三號高速公路香山
    交流道南下匝道行駛，途經苗栗縣竹南鎮○○路北上車道與
    香山交流道南下匝道交會路口時，該處設有閃光紅燈號誌，
    依照道路交通設置規則第102條、第211條規定，被上訴人處
    於支線道，本應減速接近，先停於交岔路口前，讓幹道車優
    先通行後，方得續行。當時雖為夜間，但天候及路況良好，
    視距良好，詎被上訴人無不能注意之情形，竟疏未注意，貿
    然駕車直接經過該路口。適有上訴人之子即被害人吳正凱騎
    乘車號N2J－085號機車，沿竹南鎮○○路由南往北方向行駛
    ，雙方車輛在該路口煞避不及，致吳正凱人車倒地滑行，終
    至撞擊被上訴人轎車重傷身亡，是肇事責任完全歸屬被上訴
    人。上訴人甲○○因此受有救護車費新台幣（以下同）1,60
    0元、喪葬費339,800元、扶養費1,190,229元、精神慰撫金
    1,900,000元，合計3,431,629元之損害；上訴人乙○○則受
    有喪葬費43,100元、扶養費2,095,195元、精神慰撫金1,900
    ,000元，合計4,038,295元之損害。為此依侵權行為法律關
    係，求為判命被上訴人應給付上訴人甲○○3,431,629元、
    上訴人乙○○4,038,295元，及均自起訴狀送達被上訴人之
    翌日起加計法定遲延利息暨供擔保以宣告假執行之判決。原
    審判決被上訴人應給付上訴人甲○○406,050元、上訴人乙
    ○○1,543,169元及均自96年8月1日起至清償日止，按年息
    百分之五計算之利息，並准就勝訴部分宣告假執行（此二部
    分未據聲明不服），而駁回上訴人其餘之訴。上訴人就其敗
    訴部分提起上訴，上訴聲明: (一)原判決不利於上訴人部份廢
    棄。(二)被上訴人應再給付上訴人甲○○新台幣1,690,229元
    及自96年8月1日起自清償日止，按年息百分之五計算利息。
    (三)被上訴人應再給付上訴人乙○○新台幣500,000元及自96
    年8月1日起自清償日止，按年息百分之五計算利息。(四)上訴
    人願供擔保，請准宣告假執行。(五)第一、二審訴訟費用由被
    上訴人負擔。
二、上訴人另於本院補陳：
  (一)被上訴人處於支線道，本應減速接近，先停於交岔路口前，
    讓幹道車優先通行後，方得續行。當時雖為夜間，但天候及
    路況良好，視距良好，詎被上訴人無不能注意之情形，竟疏
    未注意，貿然駕車直接經過該路口。適有上訴人之子即被害
    人吳正凱騎乘車號N2J－085號機車，沿竹南鎮○○路由南往
    北方向行駛，雙方車輛在該路口煞避不及，致吳正凱人車倒
    地滑行，終至撞擊被上訴人轎車重傷身亡，是被上訴人應負
    全部肇事責任，如認上訴人之子亦有過失，亦僅負10%之過
    失責任始為正當，原審判決認本件交通事故之發生，被上訴
    人應負75%之過失責任，被害人吳正凱應負25%之與有過失責
    任云云，顯屬不當。
  (二)原審判決認上訴人甲○○未舉證證明60歲以後有不能以自己
    財產維持生活之事實，認甲○○此部份主張尚屬無據，否准
    甲○○請求被上訴人賠償撫養費1,190,229元云云，顯與舉
    證責任法則相違。蓋尚未到來之未知數，如何命甲○○先為
    舉證。
三、被上訴人則以：
    本件車禍事故非由其一人負擔所有過失責任，請法院按被上
    訴人與被害人吳正凱肇事責任之比例判決。對上訴人主張之
    喪葬費、救護車費、新竹市平均一年消費性支出364,293元
    均不爭執。其餘上訴人請求被上訴人損害賠償之金額過高，
    另上訴人已請領強制汽車責任保險給付150萬元應予扣除等
    語置辯。原審判被上訴人應給付上訴人甲○○406,050元及
    自96年8月1日起至清償日止，按年息百分之五計算之利息，
    及給付上訴人乙○○新臺幣1,543,169元及自96年8月1日起
    至清償日止，按年息百分之五計算之利息，並准予上訴人甲
    ○○及乙○○為被上訴人供擔保後，各得為假執行，而駁回
    上訴人其餘之訴。上訴人甲○○及乙○○不服原判決，提起
    上訴。被上訴人答辯聲明: (一)駁回上訴；(二)訴訟費用由上訴
    人負擔。(三)如受不利之判決，願供擔保請准宣告免為假執行。
四、下列事實為兩造所不爭執：
  (一)被上訴人於96年3月3日凌晨1時20分許，駕駛車號0219－RZ
    號白色自用轎車，沿國道三號高速公路香山交流道行駛南下
    匝道，途經苗栗縣竹南鎮○○路北上車道與香山交流道南下
    匝道交會路口時，該處設有閃光紅燈號誌之支線車道，本應
    減速接近，先停於交岔路口前，讓幹道車優先通行後，方得
    續行。當時雖為夜間，但有照明，路面乾燥，無缺陷，亦無
    障礙物，視距良好，並無不能注意之情形，被上訴人疏未注
    意，於經過該設置有閃紅燈號誌之支線車道時，未先停於交
    岔路口前，讓幹道車優先通行，竟駕車直接經過該路口。適
    有上訴人之子即被害人吳正凱騎乘車號N2J－085號機車，沿
    竹南鎮○○路由南往北方向行駛，該車道為閃黃燈號誌之車
    道，雙方車輛在該路口煞避不及，致吳正凱人車倒地後繼續
    向前滑行，與被上訴人駕駛之自小客車發生撞擊，造成吳正
    凱受有顱內出血、頭部外傷等傷害，經送醫急救仍於96年3
    月3日上午8時40分許不治死亡。
  (二)被上訴人所涉過失致死罪嫌，經原審刑事庭96年度交易字第
    74號判決，判處有期徒刑8個月，減為有期徒刑4月，得易科
    罰金確定。
  (三)上訴人甲○○支出喪葬費339,800元、救護車費1,600元；上
    訴人乙○○支出喪葬費43,100元。
  (四)上訴人甲○○、乙○○為被害人吳正凱之父母，上訴人除吳
    正凱外尚有長女吳玉婷、次男吳正皓，被害人吳正凱對上訴
    人負有法定扶養義務，扶養費用以新竹市平均每人消費性、
    非消費性支出364,293元為計算標準。
  (五)上訴人就本件車禍事故已領取汽車強制責任險150萬元之理
    賠。
五、本院得心証之理由:
  (一)上訴人主張原審認定上訴人之子就本件事故之發生應負25%
    與有過失責任實有未洽，依臺灣苗栗地方法院檢察署囑託臺
    灣省竹苗區車輛行車事故鑑定委員會鑑定，鑑定意見為：「
    丙○○駕駛自小客車行經閃光紅燈號誌路口支線道車未讓幹
    道車先行為肇事主因。」，上訴人如仍有過失充其量亦僅應
    負擔10%云云。
  (二)然查，被上訴人於前揭時地駕駛車號0219－RZ號自小客車，
    途經竹南鎮○○路北上車道與香山交流道南下匝道交會路口
    時，該處設有閃光紅燈號誌，依道路交通設置規則第102條
    、第211條規定，被上訴人處於支線道，本應減速接近，先
    停於交岔路口前，讓幹道車優先通行後，方得續行。當時雖
    為夜間，但天候及路況良好，視距良好，詎被上訴人無不能
    注意之情形，竟疏未注意，於經過該設置有閃光紅燈號誌之
    支線車道時，未先停於交岔路口前，讓幹道車優先通行，竟
    貿然駕車直接經過該路口。適有上訴人之子即被害人吳正凱
    騎乘車號N2J─085號機車，沿竹南鎮○○路由南往北方向行
    駛，該車道為閃光黃燈號誌之幹道，吳正凱亦未注意於閃光
    黃燈號誌之交岔路口應減速慢行小心通過之規定，雙方車輛
    在該路口煞避不及，致吳正凱人車倒地後向前滑行，終至撞
    擊被上訴人駕駛之小客車，造成顱內出血、頭部外傷等傷害
    ，經送醫急救於96年3月3日上午8時40分許不治死亡之事實
    ，有現場圖、道路交通事故調查報告表(一)、(二)、現場照片22
    張、臺灣苗栗地方法院檢察署相驗屍體證明書各1份為證（
    見臺灣苗栗地方法院檢察署96年度相字第118號卷第11至27
    頁、第34頁）。上訴人雖主張肇事責任均歸屬於被上訴人，
    惟被上訴人與被害人均於行經前揭路口，行將撞擊之際，始
    發現對方車輛，致煞車不及，顯然被害人吳正凱欲通過交會
    路口時，亦未作隨時停車之準備甚明，有違反道路交通安全
    規則第93條第1項第2款、第94條第3項之「汽車行駛時，駕
    駛人應注意車前狀況，並隨時採取必要之安全措施」、「汽
    車於行經無號誌（指無管制燈光號誌）交岔口時，應減速慢
    行，作隨時停車之準備」情形，為有過失，是系爭事故應係
    被上訴人及被害人雙方之過失行為所導致。本件事故經臺灣
    苗栗地方法院檢察署囑託臺灣省竹苗區車輛行車事故鑑定委
    員會鑑定，鑑定意見為：「一、丙○○駕駛自小客車行經閃
    光紅燈號誌路口支線道車未讓幹道車先行為肇事主因。二、
    吳正凱駕駛重機車行經閃光黃燈號誌路口未減速慢行小心通
    過為肇事次因。」有該委員會96年4月4日鑑定意見書1份在
    卷可稽（見臺灣苗栗地方法院檢察署96年度相字第118號卷
    第38至40頁）。嗣經原審刑事庭函文台灣省車輛行車事故覆
    議鑑定委員會覆議肇事原因，覆議意見亦為「照竹苗區車鑑
    會之鑑定意見」（見臺灣苗栗地方法院96年度交易字第74號
    刑事卷第39頁），足見被上訴人吳正凱就本件交通事故亦有
    過失，其過失程度非輕。綜合上情，原審因認本件交通事故
    之發生，被上訴人應負75％之過失責任，被害人吳正凱應負
    25％之與有過失責任，尚非失入，上訴人認為祇應負10％之
    過失責任，殊無可採。
  (三)按因故意或過失，不法侵害他人之權利者，負損害賠償責任
    ；不法侵害他人致死者，對於支出醫療及增加生活上需要之
    費用或殯葬費之人，亦應負損害賠償責任；被害人對於第三
    人負有法定扶養義務者，加害人對於該第三人亦應負損害賠
    償責任；另不法侵害他人致死者，被害人之父、母、子、女
    及配偶雖非財產上之損害，亦得請求賠償相當之金額；民法
    第184條第1項前段、第192條第1項、第2項、第194條分別定
    有明文。被上訴人就系爭事故有主要過失，且與被害人死亡
    結果間確有相當因果關係甚明，構成侵權行為，應負損害賠
    償責任，為被上訴人所不爭執。上訴人分別為被害人吳正凱
    之父母，已據提出戶口名簿1件在卷為證（見原審卷第39至
    41頁），上訴人甲○○、乙○○自得請求被上訴人賠償其損
    害。茲就上訴人所請求聲明不服之數額（未繫屬本院部分，
    茲不贅述），審酌如后：
  1.上訴人甲○○扶養費部分：
    按請求將來給付之訴，以有預為請求之必要者為限；再者，
    當事人主張有利於己之事實者，就其事實有舉證之責任，民
    事訴訟法第246、277條前段訂有明文。甲○○主張於滿60歲
    退休後，有不能維持生活之情形，乃係預為請求將來之撫養
    費用，按民法第1117條規定：「受扶養權利者，以不能維持
    生活而無謀生能力者為限。前項無謀生能力之限制，於直系
    血親尊親屬不適用之」。是直系血親尊親屬，如能以自己財
    產維持生活者，自無受扶養之權利。又依民法第1116條之1
    規定，夫妻互受扶養權利之順序，與直系血親尊親屬同，雖
    不以無謀生能力為必要，但仍須以不能維持生活者為限（最
    高法院78年度台上字第1580號判決、92年台上字第2430號判
    決參照）。上訴人請求被上訴人賠償扶養費，自應由上訴人
    就其主張不能維持生活有受扶養權利之事實負舉證責任（最
    高法院84年度台上字第291號判決、高等法院96年度746號判
    決參照）。上訴人甲○○為被害人吳正凱之父親，名下有不
    動產7筆，價值計有11,545,170元，且每年享有租金所得1,0
    01,494元之事實，有稅務電子閘門財產所得調件明細表在原
    審卷可憑，其年租金收入既達百餘萬元，遠超過上訴人乙○
    ○所請求被上訴人賠償每年之364293元，自堪認上訴人甲○
    ○可以自己財產維持生活。況上訴人甲○○亦自承有租金收
    入，可以維持生活等語（見原審卷第65頁），是上訴人甲○
    ○不符得請求被害人吳正凱扶養之要件。其復未能舉證證明
    60歲退休後有不能以自己財產維持生活之情事，此部分主張
    尚屬無據，上訴人甲○○請求被上訴人賠償扶養費1,190,22
    9元，應無理由，不予准許。
  2.上訴人請求精神慰撫金部分：
    按慰撫金之賠償以人格權遭遇侵害，使精神上受有痛苦為必
    要，其核給之標準固與財產上損害之計算不同，然非不可斟
    酌雙方身分資力與加害程度，及其他各種情形核定相當之數
    額（最高法院51年臺上字第223號判例參照）。查上訴人為
    被害人吳正凱之父，是其依民法第194條規定請求精神慰撫
    金，於法自屬有據。次查上訴人甲○○國中畢業，現無工作
    、名下有汽車、房子等財產，上訴人乙○○高中肄業，現無
    工作、名下僅有汽車，無任何不動產。而被上訴人丙○○高
    中畢業，事故發生時年滿22歲，現尚年輕，月收入約2萬元
    至2萬5千元，名下有土地5筆，依公告現值計算約價值1,179
    ,801元（見原審卷第20、58至62頁），業據兩造陳明在卷，
    且有苗栗地方法院依職權調取之稅務電子閘門財產所得調件
    明細表附卷可憑（原審卷第48至62頁），並為兩造所不爭執
    。原審酌上訴人突遭此鉅變而喪子，精神上頓失依靠，且被
    害人吳正凱年僅30歲，正值侍奉雙親之年紀，上訴人2人內
    心所受之傷痛，無以言喻。而被上訴人因本件刑事案件判處
    有期徒刑4月，已易科罰金，又正值青年，非無勞動能力，
    審酌兩造上開之身分、社會地位及經濟狀況等一切狀況，認
    為上訴人2人各自請求精神慰撫金1,900,000元，尚屬過高，
    應核減為各120萬元為適當。核屬相當，逾此範圍請求，即
    無理由，不應准許，上訴意旨指摘原審審酌數額過低，要求
    提高，為無理由。
六、從而，上訴人等依據侵權行為之法律關係，請求被上訴人應
    再給付上訴人甲○○1,690,229元、上訴人乙○○500,000元
    及均自96年8月1日起至清償日止，按年息百分之五計算利息
    ，為無理由，不能准許，原審就此部分所為上訴人敗訴之判
    決，核無不合，上訴論旨指摘原判決不當，聲明求為廢棄改
    判，非有理由，應予駁回。
七、本件判決基礎已臻明確，兩造其餘攻擊防禦方法及訴訟資料
    經本院審酌後，核與判決結果不生影響，無一一論述之必要
    ，併予敘明。
據上論結，本件上訴為無理由，依民事訴訟法第449條第1項、第
78條，判決如主文。
中    華    民    國    97    年    10    月    31    日
                  民事第五庭    審判長法  官  林陳松
                                      法  官  古金男
                                      法  官  鄭金龍
以上正本係照原本作成。
如對本判決上訴，須於收受判決送達後二十日內向本院提出上訴
書狀，其未表明上訴理由者，應於提出上訴後二十日內向本院提
出上訴理由書（須按他造人數附具繕本）。
上訴時應提出委任律師為訴訟代理人之委任狀。具有民事訴訟法
第四百六十六條之一第一項但書或第二項之情形為訴訟代理人者
，另應附具律師及格證書及釋明委任人與受任人有該條項所定關
係之釋明文書影本。
                                      書記官  陳振海
中    華    民    國    97    年    11    月    3     日
                                                      Ａ


司法院資訊處製作；財團法人民間司法改革基金會備份。
